【裁判字號】    89,簡上,162
【裁判日期】    900626
【裁判案由】    給付會款
【裁判全文】
臺灣桃園地方法院民事判決  八十九年度簡上字第一六二號
    上  訴  人  丙  ○(原名呂.
    被  上訴人  乙○○○
    訴訟代理人  甲○○
右當事人間請求給付會款事件，上訴人對於中華民國八十九年八月十一日本院中壢簡
易庭八十九年度壢簡字第四八○號第一審判決提起上訴，本院判決如左：
    主      文
原判決廢棄。
被上訴人在第一審簡易之訴駁回。
第一、二審訴訟費用由被上訴人負擔。
    事      實
甲、上訴人方面：
  一、聲明：如主文所示。
  二、陳述：與原審判決書所載相同茲予引用。
  三、證據：援用原審之立證方法。
乙、被上訴人方面：
  一、聲明：駁回上訴。
  二、陳述：與原審判決書所載相同茲予引用。
  三、證據：援用原審之立證方法。
丙、本院依職權調閱本院八十八年度易字第二○五七號  (含偵查卷宗)、臺灣高等法
    院八十九年度上易字第四二五號刑事卷宗。
    理      由
一、被上訴人起訴主張：被上訴人於民國八十四年八月間召集民間互助會，每會會金
    新台幣（下同）三萬元，會期自八十四年八月十日起至八十七年一月十日止，每
    月十日下午三十在被上訴人住處開標，共計三十會。上訴人以其夫呂枝萬名義參
    加一會，並於八十四年十二月間積極競標，而以五千七百元得標，被上訴人將該
    次會款七十五萬七千五百元交付予上訴人，詎上訴人於八十五年五月起即拒付會
    款，且避不見面，截至結會被上訴人代墊之會款共計六十三萬元，屢催未果，爰
    依合會契約之法律關係，訴請上訴人應給付被上訴人六十三萬元及自八十九年四
    月二十五日起至清償日止，按年息百分之五計算之利息。
二、上訴人則以：(一)被上訴人於八十四年七月間擬召募民間互助會，遂至上訴人家
    中邀上訴人入會，由於該互助會每會會款為三萬元，上訴人自忖家中經濟能力無
    法負擔長期會款支出，因而婉拒被上訴人之邀。惟被上訴人向上訴人召會時，適
    逢當時借宿於上訴人家中之訴外人徐銓黎在場聞悉，乃表明有意參加被上訴人所
    招募之互助會，而獲被上訴人首肯。詎料，於八十四年八月十日第一次開標後，
    被上訴人持會單至被告家中擬交予訴外人徐銓黎收執時，上訴人之女呂美月（現
    乙更名為呂芳伶）赫然發現會單上竟係其父呂枝萬（即上訴人之夫，現已更名為
    呂吉弘）之名字，被上訴人表示由於跟會之其他會員多為呂氏家族人，其等不認
    識徐銓黎，而呂枝萬同為呂氏家族人且居住當地已數十年，為其他會員所熟識，
    伊遂自行決定代以呂枝萬之名。由於當時該互助會業已進行，且徐銓黎表明定會
    依時繳納繳納會款，上訴人之女呂方伶遂作罷而未再追究，由是可知，本案係由
    訴外人徐銓黎參加被上訴人所召集之互助會，被告之夫自始不曾參加被上訴人所
    召集之互助會，而係被上訴人未經呂枝萬同意，擅自將其名字登載於會單上，準
    此，呂枝萬之妻即上訴人自始未有以其夫呂枝萬名義參加互助會之行為。(二)另
    據被上訴人所提出之互助會單及會款單收據，上訴人均未列名其上，本案上訴人
    既非參與被上訴人互助會之會員，縱其為呂枝萬之妻，按一般民間合會為會員與
    會首間之債權債務契約，會首依契約行使其權利，應向契約當事人之會員為之，
    與會員之配偶無關，不因會員與其配偶間依法定夫妻財產制之結果，定其所標得
    會款之誰屬，而認定會員之夫當然負擔其妻應繳會款之義務，最高法院七十一年
    台上字第一八九○號判例參照，被上訴人尚難僅憑上訴人為會員之妻即謂上訴人
    當然負擔其夫應繳會款之義務，上訴人非本案系爭互助會之會員，其與被上訴人
    間並無任何債權債務契約，被上訴人依法無任何權利請求上訴人給付會款等語，
    作為抗辯。
三、按「刑事判決所為事實之認定，於獨立民事訴訟之裁判時本不受其拘束，上訴人
    所提之附帶民訴，既因裁定移送而為獨立之民事訴訟，則原審依自由心證為與刑
    事判決相異之認定，即無違法之可言。」 (最高法院五十年度台上字第八七二號
    判例意旨參照)。本院八十八年度易字第二○五七號 (含偵查卷宗)、臺灣高等法
    院八十九年度上易字第四二五號詐欺刑事案件，認定上訴人確有參加被上訴人所
    召募之互助會，無非係以上訴人曾至被上訴人住處填寫標單參加投開標，嗣於八
    十四年十二月間以五千七百元得標等情，並以上述互助會會員王家藏、呂陳秀卿
    、江阿星、呂理照及訴外人徐銓黎於該刑事案件偵查、審理中指訴甚詳為據，又
    被上訴人所支付會款中莊金龍所簽發面額二萬四千三百元之支票一紙，係由上訴
    人提領，此為上訴人所自承，並有桃園市信用合作社八十八年十月二十八日桃信
    總字第二○七八號函附於上開刑事卷宗可稽，為主要論據。惟查：
(一)依上揭最高法院五十年度台上字第八七二號判例意旨，刑事判決所為事實之認定
    ，於獨立民事訴訟之裁判時本不受其拘束，是本件刑事判決雖認定上訴人有參加
    被上訴人所召募之互助會之事實，然本院於獨立民事訴訟之裁判時本不受其拘束
    ，並得依自由心證為與刑事判決相異之認定，合先敘明。
(二)本件兩造之爭執點係上訴人究竟是否有參加被上訴人所召募之互助會？而被上訴
    人係主張上訴人有參加其所組之互助會，並據此請求上訴人給付代墊之會款六十
    三萬元，是被上訴人主張其與上訴人間存在互助會之契約關係之事實，係屬於有
    利於被上訴人且係積極之事實，依舉證責任分配原則，應由被上訴人負舉證責任
    。雖被上訴人舉證人即互助會會員王家藏、呂陳秀卿、江阿星、呂理照等人於上
    述刑事案件偵查、審理中指訴上訴人曾至被上訴人住處填寫標單參加投開標，嗣
    於八十四年十二月間以五千七百元得標等情，作為證明上訴人有參加其所組之互
    助會之證據。惟觀之卷附被上訴人所提出之互助會單及會款單收據，上訴人均未
    列名其上，而係上訴人之夫呂枝萬列名為會員，故就互助會之形式上觀察本件上
    訴人並非參與被上訴人互助會之會員，是縱認上訴人確有參加投開標及得標等情
    ，然其亦有可能係代理真正之會員為之，是尚難僅憑上述投開標等行為即認上訴
    人係本件互助會之會員。
(三)至於被上訴人所支付會款中莊金龍所簽發面額二萬四千三百元之支票一紙，係由
    上訴人提領之事實，惟上訴人辯稱：該紙支票係訴外人徐銓黎償還先前欠伊之借
    款而交付予伊等語。經查：因該紙支票之面額僅二萬四千三百元，與被上訴人主
    張交付上訴人之會款七十五萬七千五百元，顯不相符，且金額相差甚大，是尚難
    憑有提領上述支票之行為即認上訴人係本件互助會之會員。
(四)又訴外人徐銓黎雖於該刑事案件偵查中指訴：上訴人係互助會之會員等語，惟查
    ：觀之卷附被上訴人所提出之會款簽收單收據，除有形式上之會員即訴外人呂枝
    萬之印章外，並有訴外人徐銓黎之簽名，而訴外人徐銓黎何以會在系爭互助會之
    會款簽收單收據上簽名已啟人疑竇，雖被上訴人抗辯係因上訴人不識字，而請訴
    外人徐銓黎係當簽收會款之見證人等語，惟觀之會款簽收單收據並無「見證人」
    之記載，且本院依職權調閱本院八十八年度易字第二○五七號 (含偵查卷宗) 、
    臺灣高等法院八十九年度上易字第四二五號刑事卷宗，其中附於偵查卷宗第六十
    一頁至六十七頁，被上訴人所提出之所有會款簽收單收據上，不僅全無所謂「見
    證人」之記載，且會員呂理哲、周光對之簽收會款單收據上僅均僅蓋用印章，是
    縱認上訴人不識字不會簽寫姓名，但亦可僅蓋用印章即可，何須有見證人之必要
    ？又觀之上述所有會款簽收單收據上，形式上會員為劉秀琴、陳炯棟、陳百練等
    人卻分別由曾正男、陳黃阿桂、陳政國等人簽收，而未蓋用形式上會員劉秀琴、
    陳炯棟、陳百練等人之印章，依此簽收會款之慣例情形，設若上訴人果真為系爭
    互助會之真正會員，則被上訴人應可僅要求上訴人於簽收會款單收據上蓋用上訴
    人本人之印章即可，豈有蓋用呂枝萬之印章且由訴外人徐銓黎簽名之理？且會款
    簽收單收據上亦完全無任何證據資料足以顯示上訴人有簽收會款之事實。足見，
    訴外人徐銓黎於本件互助會會款糾紛其本身即係屬於利害關係人，是其證稱：上
    訴人係互助會之會員云云，自不足採信。況且依上述互助會會款簽收單收據亦完
    全無任何證據資料足以顯示上訴人即係本件互助會之會員。
四、綜上所述，被上訴人既無法舉證證實其與上訴人間存在互助會之契約關係之事實
    ，則原審遽以認定上訴人有參加被上訴人所組之互助會之事實，並據此判決上訴
    人應給付被上訴人代墊之會款六十三萬元及自起訴狀繕本送達翌日即八十九年四
    月二十五日起至清償日止之法定遲延利息，自有未洽。是上訴意旨指摘原判決不
    當，求予廢棄改判，為有理由，應由本院廢棄，改判如主文所示。
五、至於兩造其餘之攻擊或防禦方法及未經援用之証據，經本院斟酌後，認為均不足
    以影響本判決之結果，自無逐一詳予論駁之必要，併此敘明。
六、據上論結，本件上訴為有理由，依民事訴訟法第四百三十六條之一第三項、第四
    百五十條、第七十八條，判決如主文。
中      華      民      國    九十    年      六      月    二十六    日
~B審判長法官  陳世宗
~B法      官  林望民
~B法      官  黃漢權
右為正本，係照原本做成。
本件不得上訴。
中      華      民      國    九十    年      六      月    二十七    日
~B法院書記官   吳佳美


司法院資訊處製作；財團法人民間司法改革基金會備份。
